【裁判字號】    96,訴,5573
【裁判日期】    970822
【裁判案由】    違反著作權法
【裁判全文】
臺灣高雄地方法院刑事判決              96年度訴字第5573號
公  訴  人  臺灣高雄地方法院檢察署檢察官
被      告  丁○○
選任辯護人  郭家駿律師
被      告  丙○○
上列被告因違反著作權法案件，經檢察官提起公訴（96年度偵字
第31395 號），本院判決如下：
    主  文
丁○○、丙○○均無罪。
    理  由
壹、證據能力部分─
一、告訴代理人戊○○於偵查中之陳述，未經具結，依刑事訴訟
    法第158 條之3 規定，不得作為證據。
二、本判決所引其他證據資料，關於傳聞證據部分，除符合刑事
    訴訟法第159 條之1 至4 或其他傳聞例外規定，本有證據能
    力外，餘均經檢察官、被告及辯護人於審理中同意作為證據
    ，或於法院調查證據時，已知屬於傳聞證據而未於言詞辯論
    終結前聲明異議，視為有上開同意，復經本院審酌各該證據
    作成情況，認以之作為證據尚無不當，依同法第159 條之5
    第1 項規定，均有證據能力。
貳、諭知無罪之理由─
一、公訴意旨略以：被告丁○○明知「交代」、「嗆聲」、「YO
    YO舞步」、「今生共明月」及「酸甘蜜甜」等5 首歌曲，均
    屬告訴人美華影音科技股份有限公司（下稱美華公司）享有
    著作財產權之音樂著作，非經告訴人同意或授權，不得重製
    或出租。詎意圖出租，未得告訴人同意或授權，擅自於民國
    96年9 月中旬某日，以使用對拷機對拷灌錄方式，將上開5
    首音樂著作，重製於金嗓電腦伴唱機內，再以每月新台幣（
    下同）6,500 元之代價，將該伴唱機出租予「亮亮檳榔」負
    責人即被告丙○○（店址：高雄市楠梓區○○○路10號隔壁
    ），侵害告訴人之著作財產權。被告丙○○明知上情，亦未
    經告訴人授權或同意，將上開伴唱機擺設在「亮亮檳榔」店
    內，供不特定顧客點唱，以公開演出方法，侵害告訴人之著
    作財產權，因認被告丁○○涉犯著作權法第91條第2 項意圖
    出租而擅自以重製方法侵害他人著作財產權、第92條擅自以
    出租方法侵害他人著作財產權罪嫌；被告丙○○涉犯同法第
    92條擅自以公開演出方法侵害他人著作財產權罪嫌等語。
二、按檢察官就被告犯罪事實，應負舉證責任，並指出證明之方
    法；犯罪事實應依證據認定之，無證據不得認定犯罪事實；
    又不能證明被告犯罪者，應諭知無罪之判決，刑事訴訟法第
    161 條第1 項、第154 條第2 項、第301 條第1 項分別定有
    明文。又事實之認定，應憑證據，如未能發現相當證據，或
    證據不足以證明，自不能以推測或擬制之方法，為裁判之基
    礎。且認定犯罪事實所憑之證據，雖不以直接證據為限，間
    接證據亦包括在內，然無論直接證據或間接證據，其為訴訟
    上之證明，須於通常一般之人均不致有所懷疑，而得確信其
    為真實之程度者，始得據為有罪之認定，倘其證明尚未達到
    此一程度，而有合理之懷疑存在而無從使事實審法院得有罪
    之確信時，即應由法院諭知被告無罪之判決（最高法院76年
    台上字第4986號、40年台上字第86號、30年台上字第816 號
    判例意旨參照）。次按著作權法第91條第2 項之意圖出租而
    擅自以重製之方法侵害他人之著作財產權罪，及同法第92條
    之擅自以公開演出或出租之方法侵害他人之著作財產權罪，
    係以未經著作財產權人同意，而為他人著作之重製、出租或
    公開演出，而侵害他人之著作財產權，為其成立要件。故須
    行為人主觀上明知未得著作財產權人之授權或同意，客觀上
    其重製、出租或公開演出他人著作之行為，確已侵害他人之
    著作財產權，始構成各該罪名。若行為人主觀上誤信其重製
    、出租或公開演出之著作，已得著作財產權人同意，即欠缺
    意思要件，尚難成立上開之罪（最高法院95年台上字第4331
    號判決意旨參照）；又縱有重製、出租或公開演出他人著作
    之行為，如他人之著作財產權並未因而受侵害時，仍不得論
    以各該罪名。本件被告丁○○、丙○○分別被訴上開侵害著
    作財產權罪嫌，應由檢察官對於被告二人於主觀上確屬明知
    未得告訴人美華公司之授權或同意，仍分別重製、出租或公
    開演出上開著作財產權屬告訴人所有之5 首音樂著作；及客
    觀上告訴人上開5 首音樂著作之著作財產權，確因被告二人
    上開行為，而受有侵害等主客觀構成要件事實，負舉證責任
    。如其舉證未能超越合理懷疑，無從使法院得有罪確信時，
    即應諭知被告無罪之判決。
三、公訴意旨認被告丁○○、丙○○二人分別涉有上開罪嫌，係
    以告訴代理人戊○○於警詢之陳述、美華公司取得著作財產
    權之授權書、現場採證照片、扣案之伴唱機、點歌本、遙控
    器等物品及被告二人不利於己之供述等，為其主要論據。訊
    據被告丁○○、丙○○二人均堅決否認有何違反著作權法犯
    行，被告丁○○辯稱：我原本租給丙○○的是另一台沒有灌
    錄美華公司授權歌曲的電腦伴唱機。後來在「亮亮檳榔」店
    內遭查扣之電腦伴唱機，是我原來出租予另一家「呷好檳榔
    」，並於96年6 月間，委請代辦業者蔡登科、庚○○向美華
    公司高屏地區代理商「昀展企業社」付費而取得美華公司之
    歌曲授權。嗣因「呷好檳榔」不再承租該伴唱機，且丙○○
    向我反應，顧客要求點唱美華公司之歌曲，我才在96年8 月
    底，請庚○○辦理將授權歌曲之營業地點，由「呷好檳榔」
    變更為「亮亮檳榔」，並於96年9 月間，將該部伴唱機從「
    呷好檳榔」搬到「亮亮檳榔」，同時灌錄美華公司歌曲給丙○○使用，灌錄及出租均屬合法等語。被告丙○○則辯稱：
    我付錢向丁○○承租伴唱機，我不知道他來灌什麼歌，他跟
    我說這些歌都有得到授權等語。經查：
(一)告訴代理人戊○○於96年10月3 日報請員警前往高雄市楠梓
    區○○○路10號隔壁「亮亮檳榔」臨檢，現場查獲「金嗓」
    廠牌、機號00000000號電腦伴唱機1 部，其內灌錄有告訴人
    美華公司獲得歌曲專屬授權之「交代」、「嗆聲」、「YOYO
    舞步」、「今生共明月」及「酸甘蜜甜」等5 首歌曲，而上
    開伴唱機係被告丁○○以每月6,500 元之租金，出租予被告
    丙○○擺設在其經營之「亮亮檳榔」店內，並由被告丁○○
    灌錄含上開5 首在內等歌曲至該伴唱機內供不特定顧客點唱
    等情，業據被告丁○○、丙○○於警詢中坦認不諱（警卷第
    5 頁、第8 至9 頁），且經告訴代理人戊○○於警詢中指訴
    綦詳（警卷第1-2 頁），復有美華公司取得歌曲專屬授權之
    授權書影本2 份、現場採證照片15幀附卷可稽（警卷第35頁
    、第38頁），及金嗓牌機號00000000號電腦伴唱機1 部（含
    遙控器1 支）、點歌本1 本扣案為憑（警卷第10-12 頁）。
(二)告訴人美華公司係向歌曲之原著作財產權人取得歌曲之專屬
    授權後，逐年發行歌卡。KTV 或卡拉OK業者如欲使用告訴人
    已取得專屬授權之歌曲，須先向告訴人或所屬代理商付費取
    得授權證書，由告訴人或代理商於授權期間內，交付歌卡予
    KTV 或卡拉OK業者自行灌錄至營業用之伴唱機內供顧客點唱
    ，並可索取授權期間以前發行之歌卡自行灌錄使用，至於告
    訴人於95、96年度在高屏地區之代理商則係「昀展影音科技
    企業社」（代理合約書記載「昀聖科技企業社」，下稱昀展
    企業社）。本件在「亮亮檳榔」扣案之伴唱機內查獲之5 首
    歌曲，均屬告訴人已取得專屬授權之歌曲，其中「交代」一
    曲係告訴人於94年間所發行，惟遲於95年初始補發歌卡供KT
    V 或卡拉OK業者灌錄使用；其餘4 首均為95年間發行歌卡。
    又被告丁○○、丙○○未曾以「亮亮檳榔」名義為申請人，
    亦從未以「亮亮檳榔」店址「高雄市楠梓區○○○路10號隔
    壁」為授權營業地址，向告訴人申請取得使用上開5 首歌曲
    之授權等情，業據證人即告訴代理人戊○○、昀展影音科技
    企業社實際負責人乙○○分別於本院審理中證述綦詳（本院
    卷第58頁、第62-63 頁、第118-123 頁），且經本院函詢告
    訴人美華公司復稱明確（本院卷第92-94 頁），並有美華公
    司於94、95年間發行之歌曲清單1 份（本院卷第128 頁反面
    、第134 頁、第135 頁反面、第136 頁正、反面）、美華公
    司與昀展企業社簽訂之伴唱歌曲歌卡租賃代理合約書影本3
    份（本院卷第141-145 頁、第157-166 頁）在卷可稽。
(三)然依告訴人美華公司授權KTV 或卡拉OK業者使用歌曲之授權
    證書所載，其各年度之授權內容並非完全相同：
  1.於94年度之授權證書係以KTV 或卡拉OK業者營業用電腦伴唱
    機之機台編號作為授權對象之準據。授權證書第3 點明載「
    僅限持證者直接（將歌卡上之歌曲）轉暫存於持證人所擁有
    且登錄於授權證書第5 點之營業用電腦伴唱機使用，不得拆
    散使用於另外之電腦伴唱機」，此外別無僅限申請人名稱或
    營業地址作為授權對象之約定（本院卷第110 頁）。
  2.於95、96年度授權證書則以營業用電腦伴唱機機台編號及營
    業地址合併作為授權對象之準據。授權證書第2 點記載「取
    得美華授權之伴唱機，每台將配發壹張雷射標籤，持證者須
    將此標籤貼於伴唱機之前方，貼上甲方（美華公司）提供之
    『美華公司雷射標籤』，若未貼視為未授權」；第3 點則記
    載「本合約商品僅得於本授權書第二條第四項之特定營業地
    址使用，未經本公司書面同意，不得將本約商品以任何方式
    移轉予第三者或其他地點使用，否則即視為未授權…」（本
    院卷第111-112 頁）。
  3.至97年則純以營業地址及該址之機台數量作為授權對象之準
    據，將「本合約商品僅得於本授權書第二條第三項（原第四
    項）之特定營業地址使用，未經本公司書面同意，不得將本
    約商品以任何方式移轉予第三者或其他地點使用，否則即視
    為未授權…」之約定，移列於授權證書第2 點，並將原第2
    點所載如伴唱機上未張貼美華公司雷射標籤者視為未授權之
    約定刪除，並於第4 點登載授權伴唱機之廠牌、台數、機號
    （本院卷第113 頁）。
    告訴人上開授權內容變更之理由，在於營業用電腦伴唱機因
    使用頻繁常有損耗，而須換修，如強行要求業者KTV 或卡拉
    OK業者僅限以授權證書上登載機號之伴唱機始得使用授權歌
    曲，常生糾紛，故告訴人即自95年度起，將授權證書之授權
    對象改以登載之營業地址及機台數量為準，亦即改採所謂「
    定點授權」。祇限於在同一營業地址特定台數之電腦伴唱機
    使用，至於在該營業地址內，以何機號之伴唱機使用授權歌
    曲，在所不問。惟業者如將授權歌曲移轉地點使用，須經告
    訴人書面同意，重新核發登載新營業地址之授權證書，以避
    免業者僅取得某一營業地址及伴唱機台數之歌曲使用授權，
    卻將歌曲重製於限定台數以外之其他伴唱機內，擺設在限定
    之營業地址以外之地點使用，於查獲後則辯稱僅係未及申請
    變更營業地址以卸責。否則業者可能僅申請一地一台之授權
    ，卻重製授權歌曲於無數之伴唱機內，擺設於無數之營業地
    址使用，而有侵害告訴人之著作財產權之情形，此業據證人
    即另一告訴代理人己○○於本院審理中證述綦詳（本院卷第
    177 頁），並經本院函詢告訴人美華公司復稱明確（本院卷
    第96頁）。
(四)惟被告丁○○前於94年間，曾以本件在「亮亮檳榔」內扣案
    金嗓電腦伴唱機之機號00000000號為授權對象，向告訴人美
    華公司申請授權期間至94年12月31日止之歌曲使用授權。嗣
    於96年間，再以上開機號，及以「呷好檳榔」名義、營業地
    址「高雄市旗津區○○○路160 號隔壁」，委由代辦業者蔡
    登科、庚○○向「昀展企業社」付費申請告訴人之歌曲授權
    ，經昀展企業社實際負責人乙○○將歌卡交付予蔡登科或庚○○轉交予被告丁○○，且經告訴人於96年9 月6 日核發授
    權證書，授權期間至96年12月31日止。惟因無人前來領取該
    授權證書，而由乙○○擱置於昀展企業社內，迄本院審理中
    始經提出等情，業據被告丁○○供明在卷（本院卷第19頁、
    第285-289 頁、第302 頁）。核與證人戊○○、乙○○、蔡
    登科於本院審理中證述大致相符（本院卷第62頁、第67-70
    頁、第119-123 頁、第181-182 頁、第253 頁），並經本院
    函詢告訴人美華公司函復無誤（本院卷第218-219 頁），且
    有美華（94年度）MIDI伴唱歌曲檔案授權證書影本、美華96
    年度MIDI伴唱歌曲檔案租賃授權證書正本暨其簽收回執聯影
    本各1 份在卷可參（本院卷第28頁、第156 頁、第223 頁）
    ，足認被告丁○○所辯於本案查獲前，已將上開機號000000
    00號伴唱機，以「呷好檳榔」名義及其營業地址向告訴人取
    得歌曲授權無誤。證人庚○○雖證稱：丁○○本人有將美華
    公司96年度歌曲授權證書取回等語（本院卷第262 頁）；證
    人乙○○嗣亦改稱：美華公司96年度歌曲授權證書應有交由
    庚○○轉交予被告丁○○，係丁○○於查獲後始繳回申辦變
    更營業地址等語（本院卷第254 頁），惟證人庚○○對於所
    詢問題，多以時隔已久，僅屬幫忙跑腿，細節無從記憶，屢
    答以「不知道」、「搞不清楚」、「忘記了」等語（本院卷
    第259-265 頁），足見其記憶模糊，所述已難盡信。而證人
    乙○○嗣後雖翻異前詞，惟與其先前所述不符，亦難遽採。
(五)上開扣案之機號00000000號伴唱機，既業經被告丁○○付費
    向告訴人申請在「呷好檳榔」營業地址使用授權歌曲，並經
    告訴人於96年9 月6 日核發授權證書，自因已支付對價而取
    得告訴人於94、95年所發行上開5 首歌曲之重製及公開演出
    權，本不因將該伴唱機移地使用，而須重複支付對價重新取
    得授權，縱移地使用上開歌曲，亦無何侵害告訴人對於上開
    歌曲之著作財產權可言。此觀告訴代理人己○○亦於本院審
    理中證稱：「（問：本件亮亮檳榔與呷好檳榔在同一授權期
    間，你們公司所收授權費用是否相同？）若授權時間一樣，
    費用不會有差異。不會因地點不同而有差異」、「（問：在
    授權期限範圍內，被授權人將原授權的機台改換營業地點使
    用，未向你們公司申請變更，你們公司受有何損害？）若確
    實是那位被授權人真的移轉營業地址，公司應該沒有受損害
    」、「（問：在授權期限範圍內，被授權人將原授權的機台
    轉讓給第三人在其他營業地點使用，原被授權人未再使用該
    機台，但未向你們公司申請變更，你們公司受有何損害？）
    沒有」等語自明（本院卷第178-179 頁）。證人己○○並證
    稱：「（問：有關你們規定說定點授權若移轉營業地點未向
    公司申請變更，視為未經授權，此部分有何資料可以讓機台
    之實際使用者得悉？）移轉地點之規定，好像只有規定在授
    權證書上」等語（本院卷第180 頁），足見經營KTV 、卡拉
    OK或出租機台之業者，於申請歌曲使用授權後，如因故未能
    收受該授權證書時，即難確知所謂定點授權之約定；或縱經
    代理商告知已獲授權之伴唱機移地經營，應向告訴人申請變
    更營業名稱及地址，然終究無法自授權證書上所載約定，直
    接得悉如未申請變更而違反契約之效果，係視為未經授權。
    本件被告丁○○於查獲前，業以「呷好檳榔」之營業名稱、
    地址及伴唱機台數，向告訴人申請並取得歌曲授權，惟遲未
    取得授權證書，已如前述，顯無從自該授權證書內容得悉已
    獲授權之伴唱機如移地經營，須向告訴人申請變更營業名稱
    及地址，及如有違反則視為未經授權之效果，自難以其移地
    出租未經申請變更，復灌錄歌曲，遽認其有侵害著作財產權
    之主觀犯意。至被告丙○○係支付租金及灌錄歌曲費用，向
    被告丁○○承租上開機台並使用被告丁○○所灌錄之歌曲，
    亦難認其確知被告丁○○所灌錄之歌曲未經授權，而有侵害
    告訴人著作財產權之主觀犯意。且因無證據足認上開在「亮
    亮檳榔」扣案之機號00000000號伴唱機，非屬被告丁○○經
    告訴人授權得在「呷好檳榔」營業使用歌曲之機台，而係以
    授權外之機台灌錄告訴人上開歌曲異地使用，自難認被告丁○○將已得授權得在「呷好檳榔」營業使用歌曲之機台，另
    行出租被告丙○○並移至「亮亮檳榔」灌錄上開歌曲之重製
    及出租行為；被告丙○○承租機台供不特定顧客公開演出上
    開歌曲行為，有何使告訴人之著作財產權受有損害之結果。
(六)至被告丁○○究於查獲前或查獲後，始委請代辦業者庚○○
    、蔡登科，向代理商「昀展企業社」之乙○○委託申辦將上
    開扣案機號00000000號伴唱機之營業名稱及地址，由「呷好
    檳榔」變更為「亮亮檳榔」，雖被告丁○○與證人乙○○各
    執一詞。惟依前所述，本件既無證據足資證明上開在「亮亮
    檳榔」扣案之機號00000000號伴唱機，確非被告丁○○經告
    訴人授權得在「呷好檳榔」營業使用歌曲之機台，而確屬以
    授權外之機台灌錄告訴人上開歌曲異地使用，又未能證明被
    告在上開機號00000000號伴唱機內灌錄上開歌曲之重製行為
    、其後出租予被告丙○○行為；被告丙○○承租該伴唱機並
    擺設在「亮亮檳榔」營業使用，供不特定顧客點唱上開歌曲
    而為公開演出行為，有何侵害告訴人對於上開歌曲之著作財
    產權。則被告丁○○究於查獲前或查獲後，始申辦變更營業
    名稱及營業地址，即與被告二人有無侵害告訴人之著作財產
    權無甚關連，併予敘明。
四、綜上所述，公訴意旨所舉上開證據，既未能證明在「亮亮檳
    榔」店內查扣之機號00000000號伴唱機內上開5 首歌曲，確
    非被告丁○○以「呷好檳榔」營業名稱、地址及伴唱機台數
    量，已向告訴人所申請授權使用，而係以授權範圍以外之機
    台，灌錄上開5 首歌曲而未經授權而為重製並出租；亦未能
    證明被告丙○○明知在「亮亮檳榔」店內查扣上開伴唱機內
    之歌曲，係被告丁○○未經告訴人授權所灌錄，仍擺設上開
    伴唱機在「亮亮檳榔」內供不特定顧客點唱上開歌曲而為公
    開演出；復未能證明告訴人因被告丁○○上開重製及出租、
    被告丙○○利用顧客而為公開演出等行為，而有何著作財產
    權遭受侵害。對其所指被告二人違反著作權法之主觀及客觀
    構成要件事實，舉證尚未達通常一般之人均不致有所懷疑，
    而得確信被告二人被訴上開犯行為真實之程度，仍有合理之
    懷疑存在，無從使本院得有罪之確信，應認其舉證尚有未足
    。此外，本院依現存全部卷證資料，復查無其他積極證據足
    認被告二人有何公訴意旨所指犯行，即屬不能證明被告二人
    犯罪，均應為無罪之諭知。
據上論斷，應依刑事訴訟法第301 條第1 項，判決如主文。
本案經檢察官甲○○到庭執行職務。
中    華    民    國    97    年    8     月    22    日
                  刑事第六庭    審判長法  官  曾逸誠
                                      法  官  陳思睿
                                      法  官  林柏壽
以上正本證明與原本無異。
如不服本判決應於收受本判決後10日內敘述具體理由，如未敘述
上訴理由者，應於上訴期間屆滿後20日內補提理由書狀於本院（
均須按他造當事人之人數附繕本）「切勿逕送上級法院」。
中    華    民    國    97    年    8     月    26    日
                                      書記官  林國龍


司法院資訊處製作；財團法人民間司法改革基金會備份。
